【裁判字號】    97,重上更(三),199
【裁判日期】    980205
【裁判案由】    貪污治罪條例
【裁判全文】
臺灣高等法院刑事判決           97年度重上更(三)字第199號
上  訴  人
即  被  告  甲○○
選任辯護人  劉衡慶律師
            賴建旭律師
上列上訴人因違反貪污治罪條例案件，不服臺灣桃園地方法院94
年度訴字第1042號，中華民國95年1 月17日第一審判決（起訴案
號：臺灣桃園地方法院檢察署92年度偵字第12791 號、93年度偵
字第2306號），提起上訴，判決後經最高法院第三次發回更審，
本院判決如下：
    主  文
原判決撤銷。
甲○○連續依據法令從事於公務之人員對於非主管之事務，明知
違背法令，利用職權機會圖自己不法利益，因而獲得利益，處有
期徒刑壹年陸月，褫奪公權貳年，減為有期徒刑玖月，褫奪公權
壹年。扣案之犯罪所得財物新臺幣萬陸仟元沒收。
    事  實
一、甲○○於民國90年9月3日起分派至臺灣臺北監獄（下稱臺北
    監獄）服替代役，類別為社會治安類之警察役（於90年6 月
    28日入伍，92年4月25日服役期滿）（依替代役實施條例第4
    條第1項、替代役實施條例施行細則第3條第1款第1點：擔任
    矯正機關警衛之輔助勤務等），負責臺北監獄戒護區崗哨、
    立哨、側門檢查站、接見室物品檢查、中央台安全檢查、警
    衛戒護等輔助性勤務工作，為依法令從事於公務之人員；朱
    振嘉、許顯名、陳麒宇（以上三人均經判處罪刑確定）於92
    年1月至3月間則係臺北監獄受刑人；另康寧秋（亦經判處罪
    刑確定）則為許顯名之女友。緣甲○○雖未負責違禁物品之
    查禁及管制，但明知行動電話係監獄查禁之違禁品，依規定
    不得借予受刑人使用或代受刑人夾帶遞送，竟因與受刑人朱
    振嘉相識，即利用其擔任受刑人警衛戒護職務之機會，私下
    將其所有之0000000000號行動電話免費借予朱振嘉使用。嗣
    受刑人許顯名得知上情，乃透過朱振嘉向甲○○表示欲借用
    甲○○之行動電話，經朱振嘉從中撮合後，甲○○竟基於圖
    自己不法利益之概括犯意，與許顯名約定由許顯名每2 月支
    付新臺幣（下同）6 千元予甲○○，甲○○即利用其因警衛
    戒護等輔助勤務進入臺北監獄管制區域之機會，出借其所有
    之上開行動電話供許顯名一星期撥打使用1至2次，許顯名則
    指示其女友康寧秋於92年1月29日匯款6千元至甲○○所有之
    中華郵政股份有限公司臺北光復郵局帳戶（局號0000000 號
    ，帳號0000000號）內，甲○○於確認6千元已匯入其前開郵
    局帳戶內後，即分別於92年2 月12日及同月20日，將其所有
    之行動電話透過朱振嘉轉交予許顯名使用多次。
二、緣受刑人陳麒宇曾於92年1 月29日向朱振嘉轉借並使用甲○
    ○上開行動電話1 次，因認許顯名上開借用行動電話之代價
    過高，遂與許顯名、朱振嘉共商將行動電話夾帶入臺北監獄
    供渠等使用，推由朱振嘉出面委請甲○○自監獄外為許顯名
    攜帶行動電話入監，甲○○遂承上開圖自己不法利益之概括
    犯意，同意以3 萬元代價，為許顯名夾帶行動電話入監。許
    顯名即使用甲○○所提供之上開行動電話聯繫其女友康寧秋
    ，指示康寧秋購妥行動電話1支、門號易付卡4張、行動電話
    電池3顆及充電器1只後，先於92年2月21日匯款1萬元至甲○
    ○之上開郵局帳戶內，復於同年3 月初某日，在臺北縣萬華
    火車站之車站大廳內，將其上開購買之行動電話等物品交予
    甲○○，由甲○○利用其因警衛戒護等輔助勤務進入臺北監
    獄管制區域之機會，攜帶入監交予朱振嘉，再由朱振嘉轉交
    許顯名使用。數日後，康寧秋又依許顯名指示，在同上地點
    交付行動電話耳機1付及現金1萬元予甲○○，由甲○○以同
    樣方式轉交予許顯名使用。康寧秋則於92年3 月11日依許顯
    名指示，將1 萬元匯至甲○○之上開郵局帳戶內，甲○○因
    而獲得3萬元之不法利益。
三、嗣臺北監獄人員於92年4月2日上午某時許，在該監內名籍辦
    公室及周圍活動範圍區域實施安全檢查之際，為監獄人員劉
    義郎在舍房臨時會議室所附蹲坐式廁所上方沖水器內，查獲
    甲○○為許顯名等夾帶入監之上開行動電話1支、電池3顆、
    充電器1只、耳機1只等物，經許顯名向劉義郎自白前開行賄
    犯行後，始悉上情。甲○○於92年6月3日在法務部調查局桃
    園縣調查站接受調查時，自白上開犯行，並自動繳交全部所
    得財物3萬6千元。
四、案經法務部調查局桃園縣調查站移送臺灣桃園地方法院檢察
    署檢察官偵查後起訴。
    理  由
壹、程序方面：
    按被告以外之人（包括證人、鑑定人、告訴人、被害人及共
    同被告等）於審判外之陳述雖不符刑事訴訟法第159條之1至
    之4 等四條之規定，而經當事人於審判程序同意作為證據，
    法院審酌該言詞陳述或書面陳述作成時之情況，認為適當者
    ，亦得為證據；當事人、代理人或辯護人於法院調查證據時
    ，知有刑事訴訟法第159條第1項不得為證據之情形，而未於
    言詞辯論終結前聲明異議者，視為有前項之同意，同法第15
    9條之5定有明文。本件同案被告許顯名、朱振嘉、陳麒宇、
    康寧秋等人於桃園縣調查站及偵查中所為之供述，其性質雖
    屬傳聞證據，查無符合同法第159條之1至之4 等前四條之情
    形，其等所為之上開調查及偵查筆錄內容，業經本院審理時
    予以提示並告以要旨，被告及其辯護人未於言詞辯論終結前
    對該等筆錄內容異議，本院審酌上開筆錄作成時，上開同案
    被告均出於自己意識任意陳述，無不當取供之情形，認為以
    之作為本案之證據亦屬適當，是其等於調查及偵查筆錄之證
    言自具有證據能力。
貳、實體方面：
一、訊據被告甲○○對於上揭於分派至臺北監獄服替代役期間，
    將其所有之上開行動電話借予受刑人許顯名使用，及為許顯
    名夾帶行動電話等物入監，並從中獲利之事實坦承不諱，核
    與同案被告許顯名、朱振嘉、陳麒宇、康寧秋四人於桃園縣
    調查站及偵、審中所為之供述大致相符（第12791 號偵查卷
    第40至47、68至74、97至104、115至121，第2306 號偵查卷
    第42、43、50、51、原審卷第41、42、62、63、本院更一審
    卷第122至125頁），並有行動電話1支、電池3 只、充電器1
    只、耳機1 付扣案為憑。此外，復有被告上開郵局存簿儲金
    每日活動戶存提詳情表1紙、匯款單3紙、行動電話00000000
    00號、0000000000號之電話通聯紀錄各1份在卷可佐（第127
    91號偵查卷第138至141頁、第163頁、第167頁、第169至170
    頁），且被告於檢察官偵查中已繳交全部不法所得3萬6千元
    ，亦有扣押物品清單在卷為證（第2306號偵查卷第38頁），
    足認被告上開之自白，與事實相符，自足採為認定事實之基
    礎。
二、被告之辯護人辯護意旨略以：被告僅係依法服替代役，而奉
    派至臺北監獄擔任輔助性勤務，非屬修正後刑法第10條第2
    項所規定之「身分公務員」及「授權公務員」，況被告係服
    務於臺北監獄，屬服務於國家機關，亦與授權公務員立法理
    由中所謂「如非服務於國家或地方自治團體所屬機關」之要
    件不合，且被告服役於臺北監獄僅擔任輔助性之工作，並無
    任何法定權限，亦與修正後刑法第10條第2 項所規定之「具
    有法定職務權限者」不符，自不應適用貪污治罪條例之規定
    論處等語。惟查：
  (一)貪污治罪條例第2 條已於95年5月5日經立法院三讀通過，並
    自95年7月1日施行，其中有關公務員之定義，已配合刑法有
    關公務員之定義而為修正，而刑法第10條第2項第1款所謂「
    依法令」，係指依法律與命令而言，而此之命令則包括行政
    程序法第150條之法規命令與第159條所稱之行政規則在內，
    故其後所稱之「法定職務權限」，自指法律與行政命令所定
    之職務。又替代役實施條例第3 條前段係規定：「本條例所
    稱替代役，指役齡男子於需用機關擔任輔助性工作，履行政
    府公共事務或其他社會服務。」，同條例第4條第1項第1 款
    及替代役實施條例施行細則第3條第1款第1 點：警察役包括
    擔任矯正機關警衛之輔助勤務等，是替代役男被派往監獄擔
    任備勤、崗哨、巡邏勤務，即屬依法令服務於國家、地方自
    治團體所屬機關而具有法定職務權限。
  (二)又被告係於90年6 月28日入伍，90年9月3日分發至臺北監獄
    報到，92年4 月25日服役期滿，役男役別為矯正役（一般替
    代役之警察役），擔任臺北監獄輔助性勤務，為隔日制夜勤
    甲班人員，92年服役期間曾擔任之勤務為戒護區1.一、二、
    三、五崗哨；2.左右立哨；3.側門檢查站；4.接見室物品檢
    查；5.中央台安全檢查等警戒勤務，其中第1.、2.項勤務執
    勤時，均由役男一人單獨執行勤務，第3.、4.、5.項勤務役
    男須配合臺北監獄正職管理人員執行勤務，有臺北監獄95年
    5 月9日北監戒字第0952700080號及97年7月21日北監戒字第
    0972700116號函在卷可佐，足認被告對於上開勤務仍屬修正
    後刑法上所定之依法令服務於國家、地方自治團體所屬機關
    ，且具有法定職務權限，自與刑法第10條第2項第1款前段所
    規定之職務性公務員之要件相符，被告選任之辯護人上開所
    辯：被告並非修正後刑法第10條第2 項所規定之公務員，及
    被告並無任何法律授予法定權限云云，顯不足採。
三、依臺北監獄95年7 月24日北監戒字第0952700176號函附法務
    部84年11月29日法（84）監決字第27771 號函示之「法務部
    所屬監獄、少年輔育院、技能訓練所、看守所、少年觀護所
    查禁違禁品項目表」，其中無線電話、呼叫器及其他通訊材
    等物為影響機關安全及戒護管理之物品，均屬違禁物品（見
    本院上訴卷第177、178頁）。被告既於90年9月3日奉派至臺
    北監獄服替代役，其勤務項目為戒護區各崗哨、立哨、檢查
    站、門衛、接見室物檢、安全檢查等安全警戒勤務，對於上
    述行動電話係屬於監所違禁及管制物品，監所管理人員不得
    借予受刑人使用或代受刑人夾帶、遞送，或用以收取不當報
    酬等規定，自是知之甚詳。被告竟違反上開規定，藉以圖得
    自己不法利益，是本件事證明確，被告之犯行，洵堪認定。
四、按刑法上所稱之公務員，民國94年2月2日修正前之刑法第10
    條第2 項係規定：「稱公務員者，謂依法令從事於公務之人
    員」；94年2月2日修正、95年7月1日施行之刑法第10條第2
    項修正為：「稱公務員者，謂下列人員：一依法令服務於國
    家、地方自治團體所屬機關而具有法定職務權限，以及其他
    依法令從事於公共事務，而具有法定職務權限者。二受國家
    、地方自治團體所屬機關依法委託，從事與委託機關權限有
    關之公共事務者。」其中，第一款前段係「身分公務員」，
    同款後段則為「授權公務員」，無論係「身分公務員」或「
    授權公務員」，祗要是具有法定職務權限之人，在從事公共
    事務範圍內之事項均屬之。而法定職務權限，其中所謂「法
    定」係指法律規定、法規命令、職權命令或職務命令等而言
    ，自包括各機關組織法或條例、機關內部行政規則（例如組
    織規程、處務規程、業務管理及考核要點等）在內。刑法上
    公務員之定義，在新法施行後，與修正前並未盡相同，構成
    要件亦有變更，且貪污治罪條例第2 條原規定：「依據法令
    從事公務之人員，犯本條例之罪者，依本條例處斷。」亦於
    95年5月5日修正為：「公務員犯本條例之罪者，依本條例處
    斷。」於同年7月1日同步施行，以配合前述刑法之修正，亦
    即貪污治罪條例與刑法採取相同之公務員定義（最高法院97
    年度台上字第2020號判決要旨參照）。本件被告於臺北監獄
    服替代役，負責該監獄之崗哨及教區等警戒勤務工作，依替
    代役實施條例第2條、第3條、第6 條、替代役實施條例施行
    細則第3條第1項第1 款之規定，係由內政部役政署分派至臺
    北監獄，依其所服替代役類別（社會治安類之警察役）之法
    令規定，執行勤務，係依據法令從事公務之人員，亦具有法
    定職務權限，是無論依修正施行前後之貪污治罪條例第2 條
    、刑法第10條第2 項之規定，被告均係公務員。雖比較修正
    前後刑法及貪污治罪條例有關公務員之範圍，以修正後之構
    成要件較為具體明確，然適用被告行為時之法律，即修正施
    用前之貪污治罪條例第2條、刑法第10條第2項之規定，對其
    並無不利之情形。又被告行為後刑法第33條第5 款、第56條
    、貪污治罪條例第8 條有關罰金刑之罰金最低額、連續犯、
    自白等規定均有所修正，其中貪污治罪條例第8 條之規定，
    修正後僅增加「查獲其他正犯」之規定，並不影響本件之論
    罪科刑，而刑法有關罰金刑之罰金最低額部分已修正為新臺
    幣1,000 元，自以舊法對被告較為有利，另連續犯之規定，
    亦於被告行為後刪除連續犯之規定，此刪除雖非犯罪構成要
    件之變更，但顯已影響行為人刑罰之法律效果，自屬法律有
    變更，是經綜合比較被告行為時及行為後之規定，被告行為
    後之規定對被告而言並無較有利之情形，為整體適用，不宜
    割裂，自應適用被告行為時之規定論處。
五、次按貪污治罪條例第4條第1項第5 款，公務員對於違背職務
    之行為，要求期約或收受賄賂罪，必須行賄人對於公務員關
    於違背職務之行為而行賄為成立要件，若非具有關於違背職
    務之對價關係不能構成本罪；又該罪所謂違背職務，係指依
    其職務範圍內，應為而不為，不應為而為，亦即須以該公務
    員有該項職責為其前題要件，若無此職責，自不成立該條款
    之罪名。被告於臺北監獄服替代役，其職務係負責該監獄之
    崗哨及教區助勤，對於監獄管制物品攜入之查禁並非其職責
    ，亦非其主管事務，是被告將其所有之上開行動電話借予監
    獄受刑人使用及替受刑人攜入管制物品，藉以收取酬勞之行
    為，係犯貪污治罪條例第6條第1項第5 款之對於非主管之事
    務，明知違背法令，利用職權機會圖利罪。檢察官認係犯同
    條例第4條第1項第5 款之罪，容有誤會，惟基本事實同一，
    起訴法條應予變更。公訴意旨以同案被告朱振嘉有與本件被
    告合謀，並分擔轉交郵局匯款帳號及行動電話，二人應為共
    同正犯云云，惟按共犯在學理上，有「任意共犯」與「必要
    共犯」之分，而「必要共犯」，依其犯罪性質，又可分為「
    聚合犯」與「對向犯」，至所謂「對向犯」，則係指二個或
    二個以上之行為人，彼此相互對立之意思經合致而成立之犯
    罪，因行為人各有其目的，而各就其行為負責，彼此間無所
    謂犯意之聯絡，苟刑事法律規定僅處罰其中部分行為人之行
    為，則其餘對向行為者，縱然對之不無教唆或幫助等助力，
    仍不能成立該處罰行為之教唆、幫助犯或共同正犯。又貪污
    治罪條例第6條第1項第5 款之對於非主管之事務，明知違背
    法令，利用職權機會圖利罪，其為自己圖得不法利益之公務
    員，與交付不法利益之行為人，係處於對向關係，而無犯意
    聯絡可言，此時渠等自應就其行為分別負責，尚難論以共同
    正犯。況同案被告陳麒宇於本院更一審時坦承：係其主動找
    許顯名、朱振嘉商議，要被告夾帶手機進來，手機進來是許
    顯名要用的，其認為手機及儲值卡都太貴，渠等係透過朱振
    嘉與被告溝通，因他們的感情比較好等語（見本院更一卷第
    83頁），足認被告與陳麒宇、許顯名、朱振嘉係處於對向關
    係，公訴意旨上開所指朱振嘉有與被告合謀，尚有誤會。被
    告先後二次犯行，時間接近，手段相似，係基於概括之犯意
    反覆而為，且觸犯構成要件相同之罪名，分別為連續犯，應
    依修正前刑法第56條論以一罪，並加重其刑。復修正前刑法
    對連續犯之加重其刑，採相對主義，故於同法第56條但書規
    定「得」加重，而非強制必予加重，俾使法院就個案之量刑
    ，能斟酌至當。本院考量被告年輕識淺，犯罪情節尚屬輕微
    ，且圖得之不法利益不多，爰不予加重其刑。又被告於桃園
    縣調查站接受調查時，自白上開犯行，並自動繳交全部所得
    財物3萬6千元，有上開調查筆錄在卷可稽，並有3萬6千元扣
    案為憑，應依修正前貪污治罪條例第8條第2項之規定減輕其
    刑。再者，被告所獲得之不法利益僅3萬6千元，所取得之賄
    賂在新台幣五萬元以下，情節輕微，亦應依貪污治罪條例第
    12條第1項之規定遞減輕其刑。
六、原審因予論罪科刑，固非無見，惟查：(一)證人、鑑定人依法
    應具結而未具結者，其證言或鑑定意見，不得作為證據，刑
    事訴訟法第158條之3定有明文。本件共同被告許顯名等四人
    於原審法院審理中，並未經以證人身分具結行交互詰問，則
    渠等既未踐履證人訊問程序，形式上自非屬證人，原判決理
    由內竟記載被告坦承之情，核與「證人」即共同被告許顯名
    、朱振嘉、陳麒宇、康寧秋四人於……及本院訊問中之「證
    述相符」，已有未洽。(二)刑法第10條第2 項關於公務員定義
    亦經修正，貪污治罪條例第2條亦於95年5月30日配合修正，
    被告行為後有關公務員之定義已有變更，攸關被告是否仍得
    依刑法有關公務員之規定論罪科刑，原審未及比較新舊法，
    亦有違誤。(三)被告向受刑人許顯名收取借用及夾帶行動電話
    之報酬，應成立公務員圖利罪責，原判決認係成立公務員違
    背職務收賄罪，亦屬為不當。(四)中華民國九十六年罪犯減刑
    條例業已於96年7月4日公布，於96年7 月16日施行，被告所
    犯公務員圖利罪，有該條例減刑之適用，原判決未及審酌，
    亦有未當。被告上訴指摘原判決量刑過重，雖無理由，惟原
    判決既有上述可議之處，自無可維持，應由本院撤銷改判。
    爰審酌被告行為時年僅21歲，原本素行良好（參見本院被告
    前案紀錄表），卻未能於監所服替代役期間謹守規範，竟與
    受刑人交往，因而受到金錢誘惑，以致觸犯重罪，其犯罪所
    造成之危害不小，惟念及其年輕識淺，身處監獄之複雜環境
    所遭受之不良影響，及其始終坦承犯行，顯有悔意，犯罪後
    態度良好等一切情狀，量處如主文第二項所示之刑，併依貪
    污治罪條例第17條及被告行為時刑法第37條宣告褫奪公權2
    年。又被告犯罪時間在96年4 月24日以前，其所犯之罪符合
    中華民國九十六年罪犯減刑條例第3條第1款但書有關減刑之
    規定，爰依該條例第2條第1項第3款、第8條第1 項、第14條
    之規定，減其刑期及褫奪公權各2分之1。扣案之賄款3萬6千
    元，係被告犯罪所得財物，業經其於偵查中自動繳交，應依
    貪污治罪條例第10條第1 項之規定宣告沒收之。另扣案行動
    電話1支、電池3只、充電器1只、耳機1付，係許顯名自行購
    買而得之物，而扣案黑色包裝袋1 只則為許顯名所有用以藏
    放前開行動電話、電池、充電器及耳機等物所使用之包裝物
    品，均非違禁物，且非供被告犯罪使用或預備使用之物，自
    均無併予沒收之必要，附此敘明。
據上論斷，應依刑事訴訟法第369條第1項前段、第364條、第299
條第1項前段、第300條，貪污治罪條例第6條第1項第5款、第8條
第2 項（修正前）、第10條第1項、第12條第1項、第17條，刑法
第11條前段、第2條第1項前段、第56條（修正前）、第37條第2
項（修正前），中華民國九十六年罪犯減刑條例第2條第1項第3
款、第8條第1項、第14條，判決如主文。
本案經檢察官侯寬仁到庭執行職務。
中    華    民    國    98    年    2     月    5     日
                  刑事第二十一庭審判長法  官  蘇隆惠
                                      法  官  曾家貽
                                      法  官  楊力進
以上正本證明與原本無異。
如不服本判決，應於收受送達後十日內向本院提出上訴書狀，其
未敘述上訴之理由者並得於提起上訴後十日內向本院補提理由書
（均須按他造當事人之人數附繕本）。
                                      書記官  楊麗娟
中    華    民    國    98    年    2     月    5     日
附錄：本案論罪科刑法條全文
90年11月7日修正公布之貪污治罪條例第6條
貪污治罪條例第6條
有下列行為之一者，處5年以上有期徒刑，得併科新臺幣3千萬元
以下罰金：
一  意圖得利，抑留不發職務上應發之財物者。
二  募集款項或徵用土地、財物，從中舞弊者。
三  竊取或侵占職務上持有之非公用私有器材、財物者。
四  對於主管或監督之事務，明知違背法令，直接或間接圖自己
    或其他私人不法利益，因而獲得利益者。
五  對於非主管或監督之事務，明知違背法令，利用職權機會或
    身分圖自己或其他私人不法利益，因而獲得利益者。
前項第 1 款至第 3 款之未遂犯罰之。


司法院資訊處製作；財團法人民間司法改革基金會備份。
